【裁判字號】    96,訴,1841
【裁判日期】    970611
【裁判案由】    偽造文書等
【裁判全文】
臺灣臺北地方法院刑事判決              96年度訴字第1841號
公  訴  人  臺灣臺北地方法院檢察署檢察官
被      告  丙○
上列被告因偽造文書等案件，經檢察官提起公訴（96年度偵緝字
第1889號），本院判決如下：
    主  文
丙○共同連續行使偽造私文書，足以生損害於公眾及他人，累犯
，處有期徒刑貳年，減為有期徒刑壹年。
附表所列之印章、署押、印文均沒收。
    事  實
一丙○前於民國八十三年間因詐欺案件，經本院以八十三年度易
  字第三七七二號判決判處有期徒刑四月，八十五年十月二十三
  日執行完畢。竟於九十年五月間與乙○○（通緝中）共同基於
  意圖為自己不法所有之詐欺取財及行使偽造私文書之概括犯意
  聯絡，由乙○○透過不知情之土地代書癸○○（經檢察官為不
  起訴處分確定），向陳俊男洽購陳永成、陳淑華、陳俊男所有
  坐落臺北縣五股鄉○○路○段二二巷二九號之五之七樓、八樓
  土地及其上建物（下稱本案不動產七、八樓），及陳永成、陳
  俊男、黃美滿所有坐落臺北縣五股鄉○○路○段二二巷二九號
  之二之二樓、二十九號之五之三樓土地及其上建物（下稱本案
  不動產二、三樓），丙○則以提供購置之房屋予壬○○、黃辛○（另移由檢察官偵辦）夫婦無償居住，並給付新臺幣（下同
  ）十萬元為代價，誘使壬○○、黃辛○同意由黃辛○擔任購屋
  之人頭，而交付其國民身分證予丙○。丙○另以提供車輛予戊○○（經本院以九十六年度訴字第一○○三號判決判處有期徒
  刑十月，減為有期徒刑五月，並已確定）無償使用為代價，誘
  使戊○○同意冒用丁○○名義擔任購屋之人頭。乙○○繼而在
  九十年五月十六日不動產買賣契約書末頁「立契約書人：（簽
  名蓋章）」之「甲方（買方）」欄後偽造「丁○○」簽名一枚
  ，並以於不詳時、地偽造之「丁○○」名義印章蓋用於該偽造
  「丁○○」簽名後方，及蓋用於該不動產買賣契約書首頁「立
  契約書人」之「買方」欄後，而偽造「丁○○」印文二枚，表
  示由丁○○購買本案不動產七、八樓之意，進而偽造該份不動
  產買賣契約書，及在九十年五月十四日不動產買賣契約書末頁
  「立契約書人：（簽名蓋章）」之「甲方（買方）」欄後簽寫
  「黃辛○」之簽名及蓋用印文，購買本案不動產二、三樓後，
  再由乙○○將前述偽造之買受人為丁○○之不動產買賣契約書
  ，及買受人為黃辛○之不動產買賣契約書各一份交予癸○○辦
  理貸款手續，而行使前述偽造買受人為丁○○之不動產買賣契
  約書。
二丙○、乙○○承前行使偽造私文書之概括犯意，並與戊○○共
  同基於意圖為自己不法所有之詐欺取財及行使偽造私文書之概
  括犯意聯絡，於不詳時、地偽造丁○○八十九年度在盛康貿易
  有限公司（下稱盛康公司）、尚鑫國際有限公司（下稱尚鑫公
  司）領取薪資所得，黃辛○八十九年度在盛康公司領取薪資所
  得之各類所得扣繳暨免扣繳憑單（下稱扣繳憑單）各一份，及
  盛康公司於九十年五月十七日出具丁○○、黃辛○在盛康公司
  任職之在職證明書各一份後，由乙○○將前述偽造之不動產買
  賣契約書、扣繳憑單等私文書，及在職證明書等特種文書交付
  或傳真予癸○○辦理貸款申請事宜而行使之，癸○○並於九十
  年五月二十二日向臺灣銀行龍山分行（下稱龍山分行）提出貸
  款申請，經該行於九十年五月二十九日核准。九十年五月三十
  一日，丙○與乙○○、戊○○偕同癸○○前往臺北市○○路三
  八○號臺灣銀行龍山分行，由丙○先將以不詳方法取得丁○○
  之國民身分證正本，及前述偽造之「丁○○」名義印章一個一
  併交予戊○○收執，再由戊○○出示丁○○之國民身分證正本
  予癸○○轉交龍山分行行員，冒用丁○○名義申請房屋貸款，
  辦理開立存款帳戶、簽訂放款借據、抵押權設定契約書、及對
  保手續，並於附表編號二至十所列文件偽造「丁○○」之簽名
  ，及交付前述偽造之「丁○○」名義印章一個予不知情之龍山
  分行行員於附表編號二至十所列文件偽造「丁○○」名義之印
  文，足以生損害於丁○○及臺灣銀行，丙○則出示黃辛○之國
  民身分證予癸○○轉交臺灣銀行行員，以黃辛○名義申請房屋
  貸款，辦理開立存款帳戶、簽訂放款借據、抵押權設定契約書
  ，並辦理對保手續；九十年六月十一日，乙○○、丙○、戊○○承前意圖為自己不法所有之詐欺取財及行使偽造私文書之概
  括犯意聯絡前往龍山分行，戊○○仍冒用丁○○名義補正資料
  ，丙○亦仍自稱係黃辛○完成房屋貸款手續，戊○○並於龍山
  分行行員以電話徵信時，於電話中冒充丁○○，表明有辦理貸
  款並確實在盛康公司任職，而通過龍山分行之徵信作業，致臺
  灣銀行陷於錯誤，誤信戊○○係丁○○本人，且丁○○、黃辛○均有正當職業收入及購買本案不動產之事實，而於九十年七
  月二十三日核貸，並分別匯款二百萬元、三百三十五萬元至前
  述戊○○冒用丁○○名義設立之帳戶，及匯款二百七十萬、三
  百萬元至前述丙○以黃辛○名義設立之帳戶，嗣由乙○○及丙○於九十年七月二十三日以黃辛○名義將臺灣銀行匯入前述黃
  辛○帳戶之款項領出，及於九十年七月二十三日、二十四日、
  三十一日於附表編號九至十一所列臺灣銀行取款憑條上偽造「
  丁○○」名義之印文，進而偽造該等私文書，並提出於龍山分
  行而行使之，將臺灣銀行匯入前述丁○○帳戶之款項領出。
三案經臺灣銀行訴由法務部調查局臺北市調查處（下稱臺北市調
  處）移送臺灣臺北地方法院檢察署檢察官偵查起訴。
    理  由
一被告以外之人於審判外之言詞或書面陳述，除法律有規定者外
  ，不得作為證據，刑事訴訟法第一百五十九條第一項固有明文
  ；惟被告以外之人於審判外之陳述，雖不符同法第一百五十九
  條之一至之四規定，而經當事人於審判程序同意作為證據，法
  院審酌該言詞陳述或書面陳述作成時之情況，認為適當者，亦
  得為證據。又當事人、代理人或辯護人於法院調查證據時，知
  有第一百五十九條第一項不得為證據之情形，而未於言詞辯論
  終結前聲明異議者，視為有前項之同意，同法第一百五十九條
  之五亦定有明文。本件公訴人及被告丙○於本院準備程序及審
  判程序中對於本案相關證人於偵查中之證述暨其他相關具傳聞
  性質之證據資料之證據能力，均表示沒有爭執，且迄於言詞辯
  論終結前亦未聲明異議。本院審酌本案證人之陳述及證據資料
  作成時之情況，核無違法取證或其他瑕疵，認為以之作為證據
  為適當，前述證人於審判外之陳述及相關證據資料，自得做為
  證據。
二認定犯罪事實所憑之證據及理由：被告雖坦承於九十年六月十
  一日前往龍山分行，在臺灣銀行綜合存款約定書、印鑑卡、放
  款借據等文件上簽寫「黃辛○」之姓名（本院卷第二十頁），
  及要求證人戊○○冒充丁○○前往臺灣銀行對保，並交付丁○○國民身分證正本予證人戊○○（九十六年度偵緝字第一八八
  九卷第四五頁）等事實，但否認有詐欺取財及行使偽造私文書
  等犯行，辯稱：共犯黃辛○係將國民身分證交予訴外人彭武雄
  ，與其無關（本院卷第十九頁反面），去對保時是共犯黃辛○
  請其代為簽名，都是共犯乙○○叫其這樣做的（同卷第二十頁
  ）云云。本院認為：
(一)證人丁○○自九十年四月二日入臺灣臺北看守所，同年五月十
  一日臺灣臺北看守所附設勒戒所執行觀察勒戒，同年六月二十
  二日入臺北戒治所執行強制戒治，九十一年四月十二日入臺灣
  臺北監獄臺北分監服刑，同年十一月一日移往臺灣桃園監獄服
  刑，同年十一月二十日移往臺灣臺南監獄服刑，九十二年六月
  二十四日移往臺灣宜蘭監獄服刑，九十四年二月二十四日出監
  等情，有臺灣高等法院出入監簡列表（本院卷第一二二至一二
  四頁）一份在卷可憑，參以證人丁○○於警員詢問時證稱：其
  身分證於九十年三月底在臺北市士林夜市一帶遺失，隨即於九
  十年四月
  二日因槍砲及毒品案件入監服刑，至九十四年二月二十四日出
  獄，九十四年三月二日前往臺北市北投區戶政事務所申請補發
  身分證，其並未購買或委託證人癸○○購買本案不動產七、八
  樓，亦未曾前往龍山分行開立帳戶、貸款、對保，更未簽寫任
  何辦理貸款之相關文件（九十五年度偵字第三七六七號卷第三
  九頁至第四十頁）等語，可認證人丁○○於九十年四月二日至
  九十四年二月二十四日既均在監執行，自無於九十年五月三十
  一日、六月十一日親自前往龍山分行辦理貸款、對保、開戶、
  抵押權設定各項手續之可能，證人丁○○亦未同意被告、共犯
  乙○○及證人戊○○以其名義購買本案不動產七、八樓等情屬
  實。
(二)證人即共犯黃辛○之配偶壬○○於調查員詢問時證稱：其於八
  十幾年時認識被告，被告於九十年間向其夫婦表示要以共犯黃
  辛○之名義購買二戶房子，購入後提供其夫婦居住，隔一段時
  間再出售，因其夫婦當時無自己之房子，遂答應被告之要求，
  共犯黃辛○並交付自己之國民身分證予被告，約三星期後，被
  告與證人癸○○、共犯乙○○帶其夫婦前往本案不動產二、三
  樓看屋，但其夫婦未與前屋主簽約，未前往銀行對保，共犯黃
  辛○亦未曾在盛康公司任職（臺北市調處卷第十三頁至第十七
  頁）等語。由此可見，被告於八十幾年間即已認識證人壬○○
  及共犯黃辛○，於九十年間以提供房屋予證人壬○○及共犯黃
  辛○夫婦無償居住，誘使共犯黃辛○同意擔任購屋人頭，而將
  其國民身分證交予被告，且共犯黃辛○事後均未參與簽訂不動
  產買賣契約、前往龍山分行辦理貸款、對保、設定抵押權等相
  關手續。又由證人即原龍山分行授信課襄理陳俊霖於警員詢問
  時證稱：「黃辛○」於同年六月十一日前往該行對保，經該行
  於九十年七月二十三日核貸撥款後，因「黃辛○」未依約還款
  ，遂通知共犯黃辛○至該行說明，經共犯黃辛○親自前往該行
  告知出借身分供詐欺集團使用，收取該詐欺集團十萬元費用，
  並可無償使用本案不動產二、三樓，共犯黃辛○同意追認該筆
  借款，而於原借據補簽名，經查證對保當天之借款及對保之人
  與事後前往該行之共犯黃辛○並非同一人（九十五年度偵字第
  三七六七號卷第三二頁至第三三頁、第二五頁）等語，參以借
  款人為「黃辛○」之臺灣銀行放款借據二張（九十五年度偵字
  第三七六七號卷第九七頁至第九七頁反面）所附載：「本借據
  係第三人於民國九十年六月十一日代本人與貴行所簽訂，本人
  同意追認本借據之效力，視同本借據係由本人親自所為，本人
  願就本借據所負之債務負清償之責，並同意本借據之一切條款
  」、「借款人黃辛○」等文字，義務人兼債務人為「黃辛○」
  之土地／建築改良物抵押權設定契約書附件其他約定事項（本
  院卷第一六二頁）所附載：「本其他約定事項係由第三人於民
  國九十年七月十八日代本人與貴行所簽訂，本人同意追認本其
  他約定事項之效力，視同本其他約定事項係由本人親自所為，
  本人願就本其他約定事項所負之債務負清償之責，並同意本其
  他約定事項之一切條款。借款人黃辛○」等文字可知，共犯黃
  辛○於龍山分行向之追討借款時，曾前往龍山分行向證人陳俊
  霖承認自己出借身分供他人使用，收取十萬元酬勞，並可無償
  使用本案不動產二、三樓。據此，被告於八十幾年間即已認識
  證人壬○○及共犯黃辛○，於九十年間以提供房屋予證人壬○○及共犯黃辛○夫婦無償居住，另給付十萬元為代價，誘使共
  犯黃辛○同意擔任購屋人頭，而將其國民身分證交予被告，但
  共犯黃辛○事後均未參與簽訂不動產買賣契約、前往龍山分行
  辦理貸款、對保、開戶、設定抵押權等相關手續等情，已堪認
  定，被告辯稱共犯黃辛○係將國民身分證交予訴外人彭武雄，
  所有事情均係訴外人彭武雄安排，與其無關云云，顯非事實，
  不足採信。
(三)共犯乙○○透過證人癸○○辦理以證人丁○○、共犯黃辛○名
  義向證人陳俊男購買本案不動產簽約及本案不動產過戶手續，
  共犯乙○○並於九十年五月十六日不動產買賣契約書末頁「立
  契約書人：（簽名蓋章）」之「甲方（買方）」欄後偽造「丁○○」簽名一枚，並以於不詳時、地偽造之「丁○○」名義印
  章蓋用於該偽造「丁○○」簽名後方，及蓋用於該不動產買賣
  契約書首頁「立契約書人」之「買方」欄後，而偽造「丁○○
  」印文二枚，表示由證人丁○○購買本案七、八樓不動產之意
  ，進而偽造該份不動產買賣契約書，及在九十年五月十四日不
  動產買賣契約書末頁「立契約書人：（簽名蓋章）」之「甲方
  （買方）」欄後簽寫「黃辛○」之簽名及蓋用印文，購買本案
  二、三樓不動產後，再由共犯乙○○將前述偽造之買受人為「
  丁○○」之不動產買賣契約書，及買受人為「黃辛○」之不動
  產買賣契約書各一份交予證人癸○○辦理貸款手續，而行使前
  述偽造買受人為「丁○○」之不動產買賣契約書等情，除為被
  告不爭執外，並有不動產買賣契約書影本二份（九十五年度偵
  字第三七六七號卷第六五頁至第六七頁、第九一頁反面至第九
  四頁）、土地登記謄本及建物登記謄本各四份（同卷第六八頁
  至第七○頁反面、第一○二頁反面至第一○五頁）可證，且與
  證人癸○○、陳俊男、簽約代理人顧廣文、中信房屋仲介有限
  公司員工甲○○、臺聯房屋仲介有限公司員工庚○○之證言相
  符，足堪認定。
(四)證人癸○○於本院審理時結證稱：在職證明及扣繳憑單係由共
  犯乙○○先傳真予其收受，其再轉交銀行（本院卷第九三頁反
  面）等語。證人陳俊霖於警員詢問時證稱：證人癸○○於九十
  年五月二十二日向該行提出共犯黃辛○房屋貸款之申請書，經
  該行於同年五月二十九日核准貸款（九十五年度偵字第三七六
  七號卷第三二頁）等語。參以偽造之「丁○○」、「黃辛○」
  八十九年度盛康公司在職證明書（九十五年度偵字第三七六七
  號卷第六○頁反面、第九○頁），偽造之盛康公司扣繳憑單（
  同卷第五九頁反面、第六一頁反面），偽造之尚鑫公司扣繳憑
  單（同卷第六○頁）、消費者貸款申請書暨約定事項二份（同
  卷第五八頁反面第五九頁、第八八頁），及被告於檢察官訊問
  時自承：「丁○○」、「黃辛○」在盛康公司之在職證明書在
  共犯乙○○車上有看過（九十五年度偵字第一六二三四號卷第
  三一頁），於本院審理時更自承：扣繳憑單那些資料都是共犯
  乙○○交其收執（本院卷第八九頁反面）等語可知，共犯乙○○於不詳時、地偽造所得人係證人丁○○、共犯黃辛○之八十
  九年度盛康公司、尚鑫公司扣繳憑單，及盛康公司於九十年五
  月十七日出具證人丁○○、共犯黃辛○在盛康公司任職之在職
  證明書後，交付或傳真予證人癸○○辦理貸款申請事宜而行使
  之，且被告對共犯乙○○提供偽造之在職證明、扣繳憑單予龍
  山分行審查之行為，知之甚稔，證人癸○○則於九十年五月二
  十二日向龍山分行提出貸款申請，經該行於九十年五月二十九
  日核准貸款等情，堪認屬實。
(五)證人戊○○於本院審理時結證稱：其於九十年間前往被告辦公
  室時，有一位王先生在場，他叫被告上前告稱，因為證人丁○○入監服刑，證人丁○○之父親幫證人丁○○買房子，手續辦
  到一半，要求其假裝證人丁○○去簽名，過戶後再轉手賣掉，
  之後王先生與被告陪同其前往萬華一家銀行對保，王先生請被
  告將證人丁○○之身分證交其收執，簽了一些文件，開戶後沒
  有拿到存摺或提款卡，九十五年度偵字第三七六七號卷第一一
  一頁監視畫面中穿藍色上衣之人為其本人（本院卷第八八頁至
  第八九頁）等語，於檢察官訊問時證稱：被告叫其去臺灣銀行
  對保簽名，銀行對保之資料、貸款借據都是其以「丁○○」之
  名義簽的，中信房屋買賣契約則非其簽寫。是被告叫其假冒丁○○名義到銀行對保，當時其經濟不方便，被告說會借一部轎
  車供其代步，轎車後來被銀行拖走，被告將「丁○○」身分證
  交其前往對保（九十五年度偵字第一六二三四號卷第二二頁、
  第四三頁至第四四頁），「丁○○」名義之印章是被告交其收
  執，辦理貸款後已交還被告（九十六年度執字第六四六○號卷
  第十六頁），於警員詢問時證稱：被告於九十年間告知，證人
  丁○○因吸毒在服刑，因證人丁○○購買房屋之手續已完備，
  只要其去銀行代替證人丁○○簽名，即可取得貸款，並稱只要
  完成貸款事宜，被告願意提供車輛供其代步，因其當時經濟狀
  況不佳，亦無車輛可使用，遂同意被告之要求，其依被告要求
  ，留下一電話供銀行聯絡，之後銀行行員照會（即徵信）電話
  由其接聽，其於電話中冒充證人丁○○，表明有辦理貸款並確
  實在盛康公司任職，但其事實上並未在盛康公司任職，其除使
  用被告提供之車輛外，並無獲得任何利益（臺北市調處卷第五
  頁反面至第七頁反面）等語。參以被告於檢察官訊問時自承：
  共犯乙○○看到證人戊○○，認為他可以冒充證人丁○○去對
  保，就叫其跟證人戊○○說，請證人戊○○冒充證人丁○○去
  對保，「丁○○」之身分證是共犯乙○○交其轉交證人戊○○
  （九十六年度偵緝字第一八八九號卷第四五頁）等語可知，被
  告以提供車輛予證人戊○○無償使用為代價，誘使證人戊○○
  同意冒用證人丁○○名義擔任購屋人頭，證人戊○○並配合前
  往龍山分行辦理貸款、對保、開戶、抵押權設定等手續，及於
  龍山分行行員以電話徵信時，於電話中冒充證人丁○○，表明
  有辦理貸款並確實在盛康公司任職，而通過龍山分行之徵信作
  業等各情，堪信為真。
(六)依九十年五月三十一日、六月十一日龍山分行監視畫面（九十
  五年度偵字第三七六七號卷第五十頁至第五一頁、第一一○頁
  至一一二頁）顯示，證人癸○○、戊○○及共犯乙○○於九十
  年五月三十一日一同出現於龍山分行，被告、共犯乙○○及證
  人戊○○於九十年六月十一日一同出現於龍山分行；而依附表
  編號四至七之文件，及借款人為「黃辛○」之臺灣銀行放款借
  據二張（九十五年度偵字第三七六七號卷第九七頁至第九八頁
  反面）亦可知，以「丁○○」名義申辦貸款之相關手續係於九
  十年五月三十一日完成，以「黃辛○」名義申辦貸款之相關手
  續係於九十年六月十一日完成。參以證人陳俊霖於警員詢問時
  證稱：「丁○○」於九十年五月三十一日由證人癸○○陪同前
  往該行對保，於同年六月十一日前往該行補正資料，「黃辛○
  」於九十年六月十一日前往該行對保，經查證對保當天之借款
  及對保之人與事後前往該行之表示未在該行貸款之證人丁○○
  並非同一人（九十五年度偵字第三七六七號卷第三二頁、第二
  五頁）等語，及證人戊○○前述證言可知，證人癸○○、戊○○及共犯乙○○於九十年五月三十一日當天共同前往龍山分行
  辦理以「丁○○」名義申辦貸款之相關手續，被告及證人戊○○、共犯乙○○並於九十年六月十一日前往龍山分行，由證人
  戊○○冒用證人丁○○名義補正貸款申請案之資料，被告則以
  共犯黃辛○之名義辦理貸款之相關手續。
(七)證人癸○○於本院審理時結證稱：其前往龍山分行辦理本案不
  動產之貸款，是一次全部去對保，同一天完成申請貸款、對保
  、開戶之手續，「丁○○」、「黃辛○」各登記二戶，其與共
  犯乙○○、「黃辛○」、「丁○○」一起去，銀行，「黃辛○
  」即為在庭被告，當天共犯乙○○介紹被告即為「黃辛○」，
  九十五年度偵字第三七六七號卷第一一一頁龍山分行監視畫面
  中穿粉紅色上衣之女性為其本人，穿藍色上衣之人係「丁○○
  」，沒有拍到「黃辛○」，「丁○○」、「黃辛○」的身分證
  是該二人各自拿出來交給銀行的，當天有將抵押權設定契約書
  交給「丁○○」、「黃辛○」簽名借據、開戶資料也是當事人
  當天寫的，貸款申請書可以事先寫，但申請人部分要本人簽名
  ，「丁○○」、「黃辛○」的身分證是該二人各自拿出來交給
  銀行的（本院卷第九一頁反面至第九二頁反面），於檢察官訊
  問時證稱：其當天是去銀行拿抵押權設定契約書給臺灣銀行用
  印，借款人必須先辦妥對保手續，臺灣銀行才會同意用印（九
  十五年度偵字第一六二三四號卷第二二頁）等語。由證人癸○○前述證言可知，其僅於九十年五月三十一日前往龍山分行辦
  理本件「丁○○」、「黃辛○」名義之房屋貸款包括借款、對
  保、開戶、抵押權設定等手續，且該次係由共犯乙○○介紹被
  告即為「黃辛○」，證人戊○○即為「丁○○」，被告及證人
  戊○○更分別出示共犯黃辛○及證人丁○○之國民身分證供銀
  行行員檢視，與證人戊○○前述關於其由被告及共犯乙○○陪
  同到銀行對保時，被告將證人丁○○之身分證交其收執之證言
  ，及被告自承二件貸款是同一天辦（本院卷第四二頁反面）等
  語均相符，足認被告於九十年五月三十一日確與證人癸○○、
  戊○○，及共犯乙○○共同前往龍山分行，除將共犯乙○○以
  不詳方法取得之證人丁○○國民身分證交證人戊○○收執以供
  銀行行員檢視外，並出示共犯黃辛○之國民身分證，以「黃辛○」之名義辦理借款及抵押權設定對保手續等情屬實。又證人
  即承辦「丁○○」申貸案件之龍山分行行員周穎玲於調查員詢
  問時證稱：該案對保當日係由「丁○○」、「癸○○助理」到
  銀行進行對保及簽約手續，其核對證人丁○○身分證上之照片
  與本人相同無誤後，代書即取回該案辦理設定（臺北市調處卷
  第三九頁）等語，證人癸○○亦證稱其於九十年五月三十一日
  當天即取得本案不動產之抵押權設定契約書，可見本案以證人
  丁○○名義購買之不動產七、八樓之抵押權設定契約手續應於
  九十年五月三十一日即已完成，惟本案不動產七、八樓之義務
  人兼債務人為「丁○○」之土地／建築改良物抵押權定契約書
  附件其他約定事項（本院卷第一五九頁至第一六○頁）所載「
  立約定事項日期（即對保日期）」卻記載為九十年七月十八日
  ，益證本件貸款相關文件上記載之日期，與實際行為發生日期
  未必相符，據此，借款人為「黃辛○」之臺灣銀行放款借據二
  張之訂約日期（即對保日期）雖記載為九十年六月十一日，惟
  龍山分行之貸款相關手續既允許借款人補正資料，亦即分二次
  以上辦理完成，縱使該行內部未詳細記載所有申辦貸款之細節
  ，亦不能排除被告於九十年五月三十一日與共犯乙○○、證人
  戊○○前往龍山分行對保，而於九十年六月十一日始完成全部
  貸款手續之可能。至龍山分行九十年五月三十一日之監視畫面
  翻拍間照片雖未顯示被告在場，但監視畫面僅顯示某段特定時
  ，或某個攝影角度，自有遺漏之可能，尚不足為被告有利之認
  定，被告辯稱其僅去過一次銀行云云，不足採信。
(八)綜合前述(六)、(七)所述，參以借款人為「黃辛○」之臺灣銀行放
  款借據二張（九十五年度偵字第三七六七號卷第九七頁至第九
  八頁反面）、義務人兼債務人為「黃辛○」之土地／建築改良
  物抵六權定契約書附件其他約定事項（本院卷第一六一頁至第
  一六二頁），及附表所列文件，足認被告於九十年五月三十一
  日與證人戊○○、癸○○，及共犯乙○○共同前往龍山分行，
  將共犯乙○○以不詳方法取得丁○○之國民身分證正本，及前
  述偽造之「丁○○」名義印章一個一併交予證人戊○○收執，
  證人戊○○再出示證人丁○○之國民身分證正本予臺灣銀行行
  員，以證人丁○○名義向臺灣銀行申辦房屋貸款，辦理包括開
  立存款帳戶、簽訂放款借據、抵押權設定契約書，及對保手續
  ，而於附表編號二至八之文件偽造「丁○○」之簽名，交付前
  述偽造之「洪三偽」名義印章一個予不知情之龍山分行行員於
  附表編號二至八所列文件蓋用「丁○○」名義之印文，被告則
  出示共犯黃辛○之國民身分證予龍山分行行員，表示自己係「
  黃辛○」本人，以共犯黃辛○名義辦理開立存款帳戶、簽訂放
  款借據、抵押權設定契約書，及對保手續，並於九十年六月十
  一日與證人戊○○、共犯乙○○再度共同前往龍山分行，由證
  人戊○○再度冒用證人丁○○之名義補正資料，被告則再度以
  共犯黃辛○名義，分別完成貸款手續等情，應屬事實。
(九)由證人癸○○於本院審理時證稱：銀行撥款後，其有通知共犯
  乙○○（本院卷第九三頁反面），證人戊○○亦證稱，其於辦
  理貸款後已將「丁○○」名義之印章交還被告等語於前，及「
  黃辛○」之印章均由被告持有等情，參以取款人為「黃辛○」
  之臺灣銀行取款憑條（九十五年度偵字第三七六七號卷第一○
  七頁反面）、附表編號九至十一之取款憑條可知，被告及共犯
  乙○○於九十年七月二十三日以共犯黃辛○名義將臺灣銀行匯
  入前述「黃辛○」帳戶之款項領出，並於九十年七月二十三日
  、二十四日、三十一日於附表編號九至十一所列臺灣銀行取款
  憑條上偽造「丁○○」名義之印文，進而偽造該等私文書，並
  提出於龍山分行而行使之，將臺灣銀行匯入前述丁○○帳戶之
  款項領出等情，足堪認定。
(十)至證人己○○於本院審理時結證稱：其係警訊時報社松山分處
  處長，被告係其分處同事，其係被告之上司，「百九」到報社
  來，說有朋友有房子要賣，如果被告可以幫忙介紹人買房子的
  話，可以向銀行借款，不用很多錢就可以買到房子，共犯黃辛○是介紹給被告認識的（本院卷第四十頁反面）。又稱：乙○○找被告的目的就是要被告介紹客人買房子，他有跟被告說有
  幾間房子要賣，可以用很少的錢買，向銀行貸款（同頁筆錄）
  。當天被告說要去銀行借款，其怕有什麼事，就陪同被告前往
  臺灣銀行，有很多事都陪被告去，整件事與其無關，他們常去
  其報社聊天，要去銀行就跟著去，其也不知道為什麼要去。當
  天前往龍山分行之人有被告、共犯乙○○、黃辛○及其先生、
  姓「李」的代書，共犯黃辛○跟其先生直接去臺灣銀行，看有
  共犯乙○○與黃辛○一起在辦業務，其不知道貸款文件是否均
  由被告簽名，但聽到共犯乙○○把被告叫去櫃檯，說「丙○阿
  ，黃辛○不會簽字，你來幫他簽」，被告幫共犯黃辛○簽字時
  ，是銀行行員拿出來給被告簽名，黃辛○也站在旁邊，其確定
  被告係以介紹人之身分代替共犯黃辛○簽名，共犯黃辛○自己
  將身分證交給共犯乙○○（本院卷第三九頁至第四二頁反面）
  等語。然而，被告於九十六年十月八日檢察官訊問時供稱，其
  於辦理本件貸款當時是在開小吃店（九十六年度偵緝字第一八
  八九號卷第二八頁），嗣於九十六年十一月五日檢察官訊問時
  改稱：其當時在證人己○○那裡上班，負責接電話（同卷第四
  四頁）云云，則被告究竟是否在警訊時報社工作，即非無疑。
  又證人己○○對於在報社聽聞要求被告提供人頭購買房屋，以
  便向銀行借款之人，忽而稱係共犯乙○○，忽而稱係「百九」
  ，所言是否屬實，自有可議。又依本院前述說明可知，被告於
  九十年五月三十一日與共犯乙○○、證人戊○○、癸○○前往
  龍山分行辦理對保手續時，被告係自行出示共犯黃辛○之國民
  身分證予行員，並非共犯黃辛○提出，共犯黃辛○亦未到場，
  而係由共犯乙○○介紹被告係「黃辛○」，由被告以「黃辛○
  」名義辦理對保手續，況依前述共犯黃辛○於臺灣銀行催繳貸
  款時，前往龍山分行親自於借款人為「黃辛○」之臺灣銀行放
  款借據二張、義務人兼債務人為「黃辛○」之土地／建築改良
  物抵押權設定契約書附件其他約定事項（本院卷第一六二頁）
  上，書寫承認契約效力之文字可知，共犯黃辛○有書寫能力，
  其倘親自到場辦理貸款，共犯乙○○自無要求被告代為簽名之
  必要，由此可見，證人己○○前述證言均屬虛構，不足採信。
(十一)綜上所述，被告以提供車輛予證人戊○○無償使用為代價，誘
  使證人戊○○同意冒用證人丁○○名義擔任購屋之人頭，並陪
  同證人戊○○前往龍山分行，及交付證人丁○○之國民身分證
  、偽造之「丁○○」名義印章一個交證人戊○○收執，憑以辦
  理申請房屋貸款手續，其與共犯乙○○、證人戊○○間就以證
  人丁○○名義向臺灣銀行申請房屋貸款手續部分之行使偽造私
  文書及詐欺取財行為，自有犯意聯絡及行為分擔。又被告以提
  供購置之房屋予證人壬○○及共犯黃辛○夫婦無償居住，並給
  付十萬元為代價，誘使共犯黃辛○同意擔任購屋之人頭，而交
  付其國民身分證予被告，憑以辦理申請房屋貸款手續，其與共
  犯乙○○、黃辛○間就以共犯黃辛○名義向臺灣銀行申請房屋
  貸款手續部分之詐欺取財行為，亦有犯意聯絡及行為分擔。本
  件證據明確，已可認定被告有事實欄所載行使偽造私文書及詐
  欺取財等犯行，應依法論科。
三論罪科刑之依據
(一)新舊法適用：被告行為後，刑法已於九十四年二月二日修正公
  布，並於九十五年七月一日施行，修正後第二條第一項規定：
  「行為後法律有變更者，適用行為時之法律。但行為後之法律
  有利於行為人者，適用最有利於行為人之法律。」此項修正乃
  為符合刑法第一條罪刑法定主義之要求，貫徹法律禁止溯及既
  往原則，屬規範行為後法律變更所生新舊法律比較適用之準據
  法，無比較新舊法之問題，應逕適用修正後刑法決定新舊法之
  適用，先予敘明。又刑法第二條第一項既曰法律，自較刑之範
  圍為廣；除法律有特別規定者（如修正後刑法第二條第二項非
  拘束人身自由之保安處分適用裁判時法，修正後刑法施行法第
  九條之三規定之情形），應依其規定；或事關執行之緩刑之宣
  告，或犯罪在刑法修正施行前，自首在刑法施行後之自首部分
  ，或程序之規定（程序從新，如刑法第四十條沒收宣告之程序
  規定），應適用裁判時之修正後刑法之規定外；依修正後刑法
  第二條第一項比較時，應就罪刑有關之共犯、未遂犯、連續犯
  、牽連犯、結合犯，以及累犯加重，自首減輕暨其他法定加減
  原因（如身分加減）與加減例等一切情形，綜其全部之結果而
  為比較後整個適用，不能割裂而分別適用有利益之條文，最高
  法院九十五年五月二十三日著有九十五年度第八次刑庭會議決
  議可參。其中修正後刑法第五十五條關於想像競合犯之規定，
  增列「不得科以較輕罪名所定最輕本刑以下之刑」，惟此僅係
  法理之明文化，非屬法律之變更，無新、舊法比較之問題。茲
  就新舊法之比較適用依序說明如下：
(1)罰金刑：被告所犯刑法第三百三十九條第一項詐欺取財罪自七
  十二年六月二十六日（即罰金罰鍰提高標準條例修正公布日）
  迄今均未修正，其罰金法定刑最高額為銀元一千元，依罰金罰
  鍰提高標準條例第一條前段提高十倍後為銀元一萬元，再經依
  現行法規所定貨幣單位折算新臺幣條例第二條折算後為新臺幣
  三萬元。而刑法施行法於九十五年七月一日修正施行後，依該
  法第一條之一第一項規定，刑法所定罰金之貨幣單位為新臺幣
  ，並依同條第二項就其所定數額提高為三十倍，依此折算，該
  條之罰金法定刑最高額亦為新臺幣三萬元，與修正前無異。揆
  諸本條第二項之立法意旨為「考量新修正之刑法施行後，不再
  適用『現行法規所定貨幣單位折算新臺幣條例』，為使罰金數
  額趨於一致，避免衍生新舊法比較適用問題，以緩和實務適用
  法律之衝擊之前提下，規定第二項如上」，顯見刑法施行法第
  一條之一第一項、第二項增訂之目的乃將刑法分則罰金刑之貨
  幣單位從「銀元」轉換為「新臺幣」，以釐清我國先前易生混
  淆之貨幣單位系統，與罪刑無涉，無新舊法比較適用之問題，
  且無再適用罰金罰鍰提高標準條例第一條提高倍數規定之餘地
  。惟因修正前刑法第三十三條第五款關於「罰金：一元以上」
  之規定，修正為「罰金：新臺幣一千元以上，以百元計算」，
  故刑法分則法定本刑中列有罰金者，其法定最低度罰金因之提
  高，涉及科刑規範變更，故仍有比較新舊法之必要（最高法院
  九十六年度臺上字第一四六四號判決意旨參照）。本件經比較
  結果，以舊法有利於行為人，自應適用修正前刑法第三十三條
  第五款之規定，定其罰金部分之法定刑。
(2)共同正犯：修正前刑法第二十八條規定：「二人以上共同『實
  施』犯罪之行為者，皆為共同正犯」，上訴人行為後，新法修
  正為：「二人以上共同『實行』犯罪之行為者，皆為共同正犯
  」；將舊法之「實施」修正為「實行」。原「實施」之概念，
  包含陰謀、預備、著手及實行等階段之行為，修正後僅共同「
  實行」犯罪行為始成立共同正犯，是新法共同正犯之範圍已有
  限縮，排除陰謀犯、預備犯之共同正犯，新舊法就共同正犯之
  範圍既因此而有所變動，自屬犯罪後法律有變更（最高法院九
  十七年度臺上字第一六二二號判決意旨參照）。本件被告屬實
  行行為之共同正犯，經比較修正前、後之規定，對被告而言並
  無較不利。
(3)連續犯與牽連犯：刑法修正後，刪除第五十六條連續犯及第五
  十五條關於牽連犯之規定，此刪除雖非犯罪構成要件之變更，
  但顯已影響行為人刑罰之法律效果，自屬法律有變更，經比較
  新、舊法結果，舊法第五十六條連續犯及第五十五條牽連犯之
  規定乃將被告之數行為以一罪論，較有利被告。
(4)累犯：依修正前刑法第四十七條之規定，行為人受徒刑執行完
  畢後五年內再犯有期徒刑以上之罪，即構成累犯，修正後刑法
  第四十七條第一項則以出於故意再犯有期徒刑以上之罪者始構
  成，修正後之累犯範圍已有所減縮及擴張，自屬科刑規範事項
  之變更。被告所為本件犯行乃基於故意所為，不論依修正前、
  後之規定，均構成累犯，舊法對被告而言並無較不利。
(5)綜合上述各條文修正前後之比較，行為時之法律較有利行為人
  ，依刑法第二條第一項前段之規定，應整體適用被告行為時即
  修正前刑法之規定。
(二)核被告所為，係犯刑法第二百十六條、第二百十條行使偽造私
  文書、第二百十六條、第二百十二條行使偽造特種文書罪及同
  法第三百三十九條第一項詐欺取財罪。其將偽造之「丁○○」
  印章一個交戊○○收執，再轉交不知情之龍山分行行員蓋用在
  如附表編號二至八所示文件共三十八枚，及在前述文件偽造「
  丁○○」簽名二十二枚，及乙○○在附表編號九至十一所列文
  件偽造「丁○○」印文共七枚等，均係偽造該等私文書之部分
  行為，不另論罪；被告偽造附表編號二至十一及扣繳憑單三張
  等私文書，並偽造在職證明書二張之特種文書後，繼而持以向
  龍山分行行使，憑以辦理申請房屋貸款之手續，該偽造私文書
  之低度行為為行使之高度行為所吸收，亦不另論罪。又被告與
  乙○○、戊○○間就以丁○○名義向臺灣銀行申請房屋貸款手
  續部分之行使偽造私文書及詐欺取財行為，有犯意聯絡及行為
  分擔，與乙○○、黃辛○間就以黃辛○名義向臺灣銀行申請房
  屋貸款手續部分之詐欺取財行為，亦有犯意聯絡及行為分擔，
  均為共同正犯。再其先後數次行使偽造私文書、特種文書行為
  及詐欺取財行為，均時間緊接、罪名與犯罪構成要件相同，顯
  係基於概括犯意所為，均為連續犯，各以一罪論，並均依法加
  重其刑。其利用不知情之癸○○向臺灣銀行提出房屋貸款之申
  請，及利用不知情之龍山分行行員蓋用偽造之「丁○○」印帳
  而偽造印文，為間接正犯，且其乃一併提出附表編號二、三及
  偽造之扣繳憑單等私文書及偽造之在職證明特種文書，係以一
  行為同時犯行使偽造私文書及行使偽造特種文書罪，為想像競
  合犯，從較重之連續行使偽造私文書罪處斷。被告以連續行使
  偽造私文書之方法，達其連續詐欺取財之目的，二罪有方法、
  目的之牽連關係，從較重之連續行使偽造私文書罪處斷。另被
  告有事實欄所載科刑執行情形，有臺灣高等法院被告前案紀錄
  表在卷可憑，其於有期徒刑執行完畢後五年內，再因故意犯
  本件有期徒刑以上之罪，為累犯，依法加重其刑，並遞加重之
  。
(三)本院審酌本件核貸金額雖高達五百多萬元，但龍山分行已就本
  案不動產以強制執行程序取償，僅餘貸款本金六十多萬元尚未
  受償，有臺灣士林地方法院支付命令、確定證明書、臺灣板橋
  地方法院民事執行處強制執行金額計算書分配表各一份存卷可
  稽。惟被告所為嚴重影響銀行貸款交易信用，且犯後不僅飾詞
  狡辯，浪費訴訟資源，甚至以可能具共犯身分之己○○到庭為
  虛偽陳述，挑戰司法威信，毫無悔意等一切情狀，量處如主文
  所示之刑。另被告之犯罪合於中華民國九十六年罪犯減刑條例
  第二條第一項第三款之規定，應將宣告刑予以減刑。再附表編
  號一偽造之「丁○○」名義印章一個雖未扣案，但無證據顯示
  已滅失，附表編號二至十一所列文件雖經提出於龍山分行，非
  屬被告或共犯所有，而不得予以沒收，惟其上偽造之署押及印
  文，及偽造之「丁○○」名義印章一個，不問屬於被告與否，
  均應依刑法第二百十九條規定，予以沒收。
四適用之法條：刑事訴訟法第二百九十九條第一項前段，刑法第
  二條第一項前段、第二百十六條、第二百十條、第二百十二條
  、第三百三十九條第一項、第二百十九條，修正前刑法第二十
  八條、第五十六條、第五十五條、第四十七條前段，刑法施行
  法第一條之一，中華民國九十六年罪犯減刑條例第二條第一項
  第三款、第七條。
五證人己○○所涉前述偽證犯行，及其透過訴外人彭武雄引介黃
  辛○（九十六年度偵緝字第一八八九號卷第二九頁）指示被告
  隨同共犯乙○○前往銀行辦理貸款等各情，是否另涉與被告、
  乙○○有詐欺取財、行使偽造私文書之犯意聯絡或行為分擔，
  應由檢察官另為適當之處理。壬○○、黃辛○是否另涉與被告
  、乙○○共犯詐欺取財之犯意聯絡及行為分擔，亦應由檢察官
  一併另行偵辦。
本案經檢察官侯靜雯到庭執行職務
中    華    民    國    97    年    6     月    11    日
                  刑事第十五庭  審判長法  官  廖紋妤
                                      法  官  楊台清
                                      法  官  邱蓮華
上正本證明與原本無異。
如不服本判決，應於判決送達後10日內向本院提出上訴狀（應抄
附繕本）。告訴人或被害人如對於本判決不服者，應具備理由請
求檢察官上訴，其上訴期間之計算係以檢察官收受判決正本之日
期為準。
                                      書記官  葉宜玲
中    華    民    國    97    年    6     月    11    日
附表
┌─┬──────────┬───────────┬──────────┐
│編│  偽造之文書        │應沒收之印章、署押及印│    證據位置        │
│號│                    │文                    │                    │
├─┼──────────┼───────────┼──────────┤
│01│                    │偽造「丁○○」印章1 個│                    │
├─┼──────────┼───────────┼──────────┤
│02│90年5月16日         │偽造「丁○○」署押1枚 │95年度偵字第3767號卷│
│  │不動產買賣契約書    │偽造「丁○○」印文2枚 │第65頁至第67頁反面  │
├─┼──────────┼───────────┼──────────┤
│03│90年5月22日         │偽造「丁○○」署押1枚 │95年度偵字第3767號卷│
│  │臺灣銀行消費者貸款  │偽造「丁○○」印文1枚 │第58頁反面至第59頁  │
│  │申請書暨約定事項    │                      │                    │
├─┼──────────┼───────────┼──────────┤
│04│90年5月31日         │偽造「丁○○」署押2枚 │95年度偵字第3767號卷│
│  │臺灣銀行綜合存款    │偽造「丁○○」印文2枚 │第71頁反面          │
│  │約定書              │                      │                    │
├─┼──────────┼───────────┼──────────┤
│05│90年5月31日         │偽造「丁○○」署押1枚 │95年度偵字第3767號卷│
│  │臺灣銀行綜合存款    │偽造「丁○○」印文2枚 │第72頁              │
│  │印鑑卡              │                      │                    │
├─┼──────────┼───────────┼──────────┤
│06│90年5月31日         │偽造「丁○○」署押6枚 │95年度偵字第3767號卷│
│  │臺灣銀行放款借據    │偽造「丁○○」印文10枚│第75頁反面至第76頁  │
│  │（借款金額200萬元） │                      │                    │
├─┼──────────┼───────────┼──────────┤
│07│90年5月31日         │偽造「丁○○」署押6 枚│95年度偵字第3767號卷│
│  │臺灣銀行放款借據    │偽造「丁○○」印文9 枚│第76頁反面至第77頁  │
│  │（借款金額335萬元） │                      │                    │
├─┼──────────┼───────────┼──────────┤
│08│90年7月18日         │偽造「丁○○」署押5枚 │本院卷              │
│  │土地／建築改良物抵押│偽造「丁○○」印文12枚│第159頁至第160頁    │
│  │權設定契約書附件其他│                      │                    │
│  │約定事項            │                      │                    │
├─┼──────────┼───────────┼──────────┤
│09│90年7月23日         │偽造「丁○○」印文3枚 │95年度偵字第3767號卷│
│  │臺灣銀行取款憑條3張 │                      │第106頁至第107頁    │
├─┼──────────┼───────────┼──────────┤
│10│90年7月24日         │偽造「丁○○」印文3枚 │95年度偵字第3767號卷│
│  │臺灣銀行取款憑條2張 │                      │第108頁反面至第109頁│
├─┼──────────┼───────────┼──────────┤
│11│90年7月31日         │偽造「丁○○」印文1枚 │95年度偵字第3767號卷│
│  │臺灣銀行取款憑條1張 │                      │第108頁             │
└─┴──────────┴───────────┴──────────┘
附錄論罪科刑法條
中華民國刑法第210條
偽造、變造私文書，足以生損害於公眾或他人者，處五年以下有
期徒刑。
中華民國刑法第212條
偽造、變造護照、旅券、免許證、特許證及關於品行、能力服務
或其他相類之證書、介紹書，足以生損害於公眾或他人者，處一
年以下有期徒刑、拘役或三百元以下罰金。
中華民國刑法第216條
行使第二百十條至第二百十五條之文書者，依偽造、變造文書或
登載不實事項或使登載不實事項之規定處斷。
中華民國刑法第339條第1項
意圖為自己或第三人不法之所有，以詐術使人將本人或第三人之
物交付者，處五年以下有期徒刑、拘役或科或併科一千元以下罰
金。


司法院資訊處製作；財團法人民間司法改革基金會備份。
